臺灣高等法院刑事判決
108年度上訴字第2980號
上  訴  人  
即  被  告  楊家豪  
選任辯護人  李典穎律師（法扶律師）
上列上訴人即被告因殺人案件，不服臺灣桃園地方法院107年度
重訴字第19號，中華民國108年4月30日第一審判決（起訴案號：
臺灣桃園地方檢察署107年度偵字第4787、7127號），提起上訴
，本院判決如下：
    主  文
原判決撤銷。
楊家豪犯殺人罪，處有期徒刑拾參年。並應於刑之執行完畢或赦
免後，令入相當處所施以監護伍年。
    事  實
一、楊家豪因為第二級毒品安非他命（下稱安非他命）使用疾患
    及疑似安非他命引發之重鬱症等精神障礙，及於民國107年2
    月9日凌晨3時29分前某時許，施用安非他命及第一級毒品海
    洛因（下稱海洛因），致辨識行為違法或依其辨識而行為之
    能力，顯著減低。其與蘇偉能有債務糾紛，於同日凌晨3時2
    9分前某時許，去電蘇偉能商討債務事宜，蘇偉能乃要求楊
    家豪至不知情之林振銘及林傳竣父子位於桃園市○○區○○街00
    ○00號住處碰面商談，楊家豪遂於同日凌晨3時29分，在新北
    市三重區路邊，隨機攔停不知情之魏士傑所駕駛之計程車搭
    乘前往，於同日凌晨4時許，抵達上開約定地點並進入屋內
    ，蘇偉能便向楊家豪索討債務，2人簡短交談後，楊家豪明
    知人之胸部內有肺臟等重要器官，屬人體重要部位，若以銳
    利之刀械刺入，會造成肺臟破裂、嚴重受損以致大量失血、
    氣胸、呼吸衰竭而發生死亡之結果，竟仍基於殺人之直接故
    意，持其事先準備之水果刀，朝蘇偉能左胸部刺擊1下，林
    傳竣見狀，旋上前阻擋楊家豪，並呼叫樓上之林振銘下樓，
    林傳竣、林振銘與蘇偉能3人一同搶下楊家豪所持之水果刀
    ，並將楊家豪制伏在地後，蘇偉能遂要求林振銘幫忙叫救護
    車，即不支倒地，適蘇偉能友人陳家偉前往該處，乃與林傳
    竣一同將蘇偉能送醫，楊家豪此時趁亂逃離現場。蘇偉能雖
    於同日凌晨4時39分許，經送抵敏盛綜合醫院急診室急救，
    仍於同日凌晨5時54分許，因銳器刺左胸，造成左肺塌陷出
    血、氣血胸致呼吸衰竭、低血容性休克死亡。
二、案經蘇偉能之母王素英訴由桃園市政府警察局大園分局報告
    臺灣桃園地方檢察署檢察官偵查起訴。
    理  由
一、證據能力部分：
  ㈠證人即被害人蘇偉能之配偶陳玲、證人林振銘、林傳竣、魏
    士傑、證人即被害人之友人郭銘翔、陳家偉於警詢時所為之
    證述，均為被告以外之人於審判外之言詞陳述，依刑事訴訟
    法第159條第1項之規定，屬傳聞證據，又均不符合刑事訴訟
    法第159條之1至第159條之5傳聞證據之例外規定，依刑事訴
    訟法第159條第1項之規定，均不具證據能力。
  ㈡按被告以外之人於審判外之言詞或書面陳述，雖不符刑事訴
    訟法第159條之1至第159條之4之規定，而經當事人於審判程
    序同意作為證據，法院審酌該言詞陳述或書面陳述作成時之
    情況，認為適當者，亦得為證據；當事人、代理人或辯護人
    於法院調查證據時，知有第159條第1項不得為證據之情形，
    而未於言詞辯論終結前聲明異議者，視為有前項之同意；刑
    事訴訟法第159條之5定有明文。查本判決下列認定事實所引
    用之被告以外之人於審判外所為之供述證據，公訴人、上訴
    人即被告楊家豪及其辯護人等對本院提示之卷證，均表示對
    於證據能力沒有意見而不予爭執，且迄至言詞辯論終結前亦
    未再聲明異議，本院審酌上開證據資料製作時之情況，尚無
    違法不當或證明力明顯過低之瑕疵，亦認以之作為證據，應
    屬適當。
  ㈢本判決下列認定事實所引用之非供述證據，並無證據證明係
    公務員違背法定程序取得之證據，且與本件待證事實具有自
    然之關聯性，均得作為證據。
二、認定事實所憑之證據及理由
  ㈠關於事實欄一所載被告之殺人犯行，業據被告於本院審理時
    坦承不諱（見本院卷第262頁），並有下列證據資料可佐：
  ⒈關於本案事發經過，即被告因與被害人有債務糾紛，於107年
    2月9日凌晨3時29分前某時許，去電被害人商討債務事宜，
    被害人乃要求被告至證人林振銘及林傳竣父子位於桃園市○○
    區○○街00○00號住處碰面商談，被告遂於同日凌晨3時29分，
    在新北市三重區路邊，隨機攔停證人魏士傑所駕駛之計程車
    搭乘前往，於同日凌晨4時許，抵達上開約定地點並進入屋
    內，被害人向被告索討債務，2人簡短交談後，被告持其事
    先準備之水果刀，朝被害人左胸部刺擊1下，證人林傳竣見
    狀，旋上前阻擋被告，並呼叫樓上之證人林振銘下樓，證人
    林傳竣、林振銘與被害人3人一同搶下被告所持之水果刀，
    並將被告制伏在地後，被害人要求證人林振銘幫忙叫救護車
    ，即不支倒地，經證人林傳竣等人將被害人送醫，被告便趁
    亂逃離現場等事實，業經證人林傳竣、魏士傑、郭銘翔、林
    振銘分別於偵查及原審審理時證述屬實（見107年度相字第2
    73號卷【下稱相字卷】第27、28、35至37、50、51、53至55
    、57、58頁，107年度偵字第4787號卷【下稱偵4787號卷】
    第23至25頁，原審卷第110至119、159至163頁），並有桃園
    市政府警察局大園分局扣押筆錄、扣押物品目錄表、刑事鑑
    識中心現場初步勘查報告各1份及刑案照片8張在卷可證（見
    相字卷第41至44頁；偵4787號卷第66至71、74至92頁）。
  ⒉而被害人於同日凌晨4時許遭被告持水果刀刺傷後，旋於同日
    凌晨4時39分許，經送抵敏盛綜合醫院急診室急救，仍於同
    日凌晨5時54分許，因遭銳器刺左胸，造成左肺塌陷出血、
    氣血胸致呼吸衰竭、低血容性休克死亡，經臺灣桃園地方檢
    察署檢察官督同法醫師相驗明確，此有敏盛綜合醫院107年2
    月9日桃衛醫字第1532011154號診斷證明書、臺灣桃園地方
    檢察署相驗屍體證明書相驗筆錄、解剖筆錄、法醫檢驗報告
    、法務部法醫研究所（107）醫鑑字第1071100374號解剖報
    告書暨鑑定報告書各1份及相驗照片13張、解剖照片22張在
    卷可稽（見相字卷第40、45、60、62至123、140至145、149
    頁；偵4787號卷第69至71、74至92頁）。足見被告持水果刀
    刺殺被害人左胸之行為，以致被害人發生死亡之結果，兩者
    間具有因果關係甚明。
  ⒊再由⑴卷附員警於案發現場勘查時所拍攝水果刀之照片（見相
    字卷第108頁），可知被告持以行兇之水果刀1支，全長約26
    公分，刀刃長約14公分，刀刃為金屬材質，係質地堅硬、極
    為鋒利而具殺傷力之利刃，若持該水果刀刺向人體重要部位
    之胸部，極可能刺中肺臟等人體重要器官，倘上開部位受有
    穿刺傷，極可能因大量失血、氣胸、呼吸衰竭而導致死亡之
    結果，被告係智識能力正常，具有相當生活經驗之成年人，
    對此當知之甚稔；⑵被害人左側胸壁近左腋上方，有1道2.5
    乘1公分長的銳器傷口（合攏長度為3公分長），刺穿左側前
    側方第3肋間處，刺入左胸腔內之左上肺葉，創徑長度約15
    公分，有前開法務部法醫研究所解剖暨鑑定報告書可參，從
    而，被告不僅針對被害人維持生命重要器官（即肺臟）所在
    之左胸刺擊，且深度達15公分，已深及肺臟，足見被告下手
    力道之猛；⑶復經原審勘驗證人魏士傑所提供計程車行車紀
    錄器檔案之結果，可知被告於搭乘證人魏士傑駕駛之計程車
    前往與被害人相約之地點時，與證人魏士傑進行以下對話（
    以下以「魏」表示計程車司機魏士傑，以「楊」表示被告）
    ：①「楊：等一下去那邊拿到錢就給你了，我是去那邊拿錢
    的/魏：喔，阿怎麼會拼到這麼三更半夜，你不就很忙？/楊
    ：1個跟我有恩怨，我就是要給他死，幹你娘機掰。/魏：要
    給你死喔/楊：你爸（臺語），是要給他死。/魏：喔，不行
    啦，快過年了」。②「魏：不要留一些事底啦。這是因為我
    活到60歲，50幾歲了，跟你講，如果要做就要做得乾淨，不
    要留事底。/楊：但是這個喔，這個我一定插他的啦，這太
    過份了」。③「魏：你今天有跟他約好嗎？/楊：有啊/魏：
    你有帶傢伙嗎？/楊：有啊，阿所以說司機，等一下如果有
    什麼狀況，可以開快一點沒關係」。④「魏：你有帶那個嗎
    ？還是只有帶刀子？/楊：帶刀就很好用了」（見原審卷第4
    2、43頁）。可見被告於前往與被害人碰面之前，即已向證
    人魏士傑提及「我就是要給他死」、「我一定插他的啦」、
    「帶刀就很好用了」等表示要以刀刺殺他人之言論。從而，
    由被告於前往案發地點時即預藏刀刃鋒利而具有殺傷力之水
    果刀，並向證人魏士傑表示欲以刀殺人之意，其至案發地點
    ，確實持該水果刀朝被害人左胸之人體要害部位猛力刺擊，
    傷口深達15公分，刺入被害人肺臟，因而造成被害人死亡，
    在在足證被告主觀上確實基於殺害被害人之直接故意甚明。
  ⒋綜合上開各項證據，已足資擔保被告於本院審理時所為之任
    意性自白與事實相符，堪予採信。故被告於事實欄一所載之
    時、地，基於殺人之直接故意，持水果刀刺殺被害人左胸，
    造成被害人左肺塌陷出血、氣血胸致呼吸衰竭、低血容性休
    克死亡之事實，已堪認定。
  ㈡被告所辯不可採信之理由：
  ⒈辯護人於原審審理時雖為被告辯護稱：本件糾紛只是因為被
    告友人陳志清與被害人之間有1筆新臺幣58,000元的毒品糾
    紛，金額不高，可見被告與被害人間並無很大的仇恨云云。
    然依被告於偵查及原審審理中供稱：案發當天我會去找被害
    人，是因為被害人找人去找我母親，我不想牽扯到家人，那
    時候被害人打電話要我馬上過去，不然說要去找我女友，我
    很生氣等語（見偵4787號卷第105、106頁，原審卷第169 頁
    ），可知被告當時之所以感到氣憤，並非因為債務無法償還
    之問題，而是不願將此事牽扯到家人，故辯護人以債務金額
    非高而主張被告並無殺人之犯意，亦非可採。
  ⒉至被告於上訴之初，曾否認有殺人犯意，其辯護人並聲請將
    被告送測謊鑑定以證明被告無殺人犯意，然被告確實基於殺
    人之直接故意而為本案犯行，業據本院認定如前，而無將被
    告送測謊鑑定之必要。又辯護人於本院準備程序時，主張本
    案被害人發生死亡之結果係因延誤就醫所致云云，聲請傳喚
    證人魏士傑、林傳竣及將本件送法務部法醫研究所鑑定。惟
    證人魏士傑、林傳竣業於原審審理時，均以證人身分到庭結
    證在卷，且被害人之死因亦據法務部法醫研究所鑑定，俱如
    前述。況查，被害人遭被告持刀刺殺之後未久即送醫急救，
    並無延誤就醫之情形，且被害人之死亡確係遭被告持刀刺殺
    所致，已經法務部法醫研究所鑑定如前，故上開證據均無重
    複調查之必要，附此敘明。
  ㈢綜上，被告確有如事實欄一所載之殺人犯行，其所為上開辯
    解，不足採信。本件事證明確，被告之犯行堪予認定。
三、論罪科刑：
  ㈠核被告所為，係犯刑法第271條第1項之殺人罪。
  ㈡按行為時因精神障礙或其他心智缺陷，致其辨識行為違法或
    依其辨識而行為之能力，顯著減低者，得減輕其刑，刑法第
    19條第2項定有明文。本院於調取臺北榮民總醫院108年11月
    7日北總企字第1089917643號函檢送之被告病歷資料（見本
    院卷第205至213頁）後，函請醫療財團法人徐元智先生醫藥
    基金會亞東紀念醫院對被告進行精神鑑定，鑑定結果認：根
    據被告於鑑定時之陳述與測驗表現，被告之精神科診斷為安
    非他命使用疾患以及疑似安非他命引發之重鬱症。觀察被告
    描述案情之經過，雖其表示案發前2小時間曾吸食安非他命
    ，然其對於案發經過與某些特定細節能回憶，顯示其仍保有
    部分認知能力。然而，被告於鑑定中呈現之思考過程緩慢以
    及衡鑑報告之推論，皆顯示其目前認知功能表現可能略受長
    期使用安非他命及第一級毒品海洛因（下稱海洛因）影響而
    退化，亦可能導致其判斷力（個人的問題解決能力、對日常
    生活事件的判斷能力）下降，因而在壓力事件下無法有效分
    析情況並做出決策。總而言之，根據被告於鑑定呈現之語言
    表述與認知功能，鑑定人認為，被告於此案案發時，其辨識
    其行為違法之能力，並無因其認知能力或是其他精神疾病有
    顯著缺損，然其依其辨識而為行為之能力，則可能因其認知
    能力或是安非他命使用下衝動控制不佳而有所降低等語，有
    該院出具之精神鑑定報告1份在卷可稽（見本院卷第225至23
    3頁）。參酌上開鑑定報告係綜合被告就醫紀錄，瞭解被告
    之生活、病史，本於專業知識與臨床經驗，判斷被告之症狀
    所為之判斷，無論鑑定機關之資格、理論基礎、鑑定方法及
    論理過程，自形式上及實質上而言，均無瑕疵，堪認上開鑑
    定報告書之結論可採。且查，被告曾多次因施用毒品遭法院
    裁定觀察勒戒、強制戒治及判處罪刑之紀錄，有本院被告前
    案紀錄表1份在卷可參（見本院卷第41至116頁），其自承於
    案發前有施用安非他命（見本院卷第264頁），且案發當天
    為警採集其尿液進行初步檢驗結果呈嗎啡、甲基安非他命陽
    性反應（見偵4787號卷第13頁），並因於案發當日施用海洛
    因遭法院判處罪刑之情，有臺灣新竹地方法院107年度訴字
    第729號宣示判決筆錄1份可憑（見本院卷第269至273頁）。
    顯見被告確實因長期施用海洛因、安非他命類毒品引發重鬱
    症之精神症狀，及案發當天曾施用毒品而致其辨識行為之能
    力顯著降低，又依被告事後對本件行為情節大部分仍有記憶
    、亦可敘述等情，其尚未至不能辨識其行為違法或欠缺依其
    識別而為行為之能力甚明。是本件被告於案發當時應符合「
    其辨識行為違法或依其辨識而行為之能力，顯著減低」之情
    形，爰依刑法第19條第2項之規定減輕其刑。又依前開精神
    鑑定報告認被告係長期受毒品影響而導致其判斷力下降，卷
    內復查無其他證據足認被告在本案前因施用毒品即會產生攻
    擊他人之行為，故本案應無刑法第19條第3項之情形，附此
    敘明。
  ㈢又犯罪之情狀顯可憫恕，認科以最低度刑仍嫌過重者，得酌
    量減輕其刑，刑法第59條定有明文。考其立法理由：科刑時
    原即應依第57條規定審酌一切情狀，尤應注意該條各款所列
    事項，以為量刑標準，本條所謂「犯罪之情狀可憫恕」，自
    係指裁判者審酌第57條各款所列事項以及其他一切與犯罪有
    關之情狀之結果，認其犯罪足堪憫恕者而言，即必於審酌一
    切之犯罪情狀，在客觀上顯然足以引起一般同情，認為縱予
    宣告法定最低刑度猶嫌過重者，始有其適用。辯護人雖主張
    本案有刑法第59條酌減規定之適用（見本院卷第275、277頁
    ）。然被告僅因與被害人間有債務糾紛，竟圖以暴力之方式
    處理，而持水果刀刺殺被害人，並因而造成被害人死亡，已
    嚴重危害社會秩序，且被告查無特殊原因與環境，在客觀上
    足以引起一般人同情而顯然可憫之處，況本案業已依刑法第
    19條第2項規定減輕刑度後，要無量處最低度刑期猶嫌過重
    之情事，核無刑法第59條酌減其刑之適用餘地。辯護人此部
    分主張，顯屬無據。
四、上訴之判斷
    原審認被告罪證明確，而予依法論科，固非無見。惟查，本
    件被告於案發當時應符合刑法第19條第2項之情形，應依該
    規定減輕其刑，已如前述，原審未及審酌及此，容有未洽。
    被告提起本件上訴之初，否認其有殺人犯意，並主張其行為
    與被害人之死亡結果間無因果關係，及適用刑法第59條酌減
    其刑云云，固屬無據，業據本院說明如前，然其主張案發當
    時因精神疾病而有辨識行為能力降低，應依刑法第19條規定
    予以減輕其刑等語，則屬有理由。故原判決既有上開違誤之
    處，自應由本院予以撤銷，另為適法之判決。
五、科刑、保安處分及沒收之說明
  ㈠爰審酌被告僅因與被害人間有債務糾紛，竟未思以理性方式
    處理，竟持水果刀前往案發地點刺殺被害人，被害人左胸遭
    刺深達15公分，被告下手之猛，造成被害人死亡之結果，帶
    給被害人家屬無可磨滅之創傷，其侵害法益之情節甚鉅，應
    予非難；且被告雖一度於警詢中坦認有持刀刺殺被害人之事
    實，惟其於偵查、原審至本院審理時仍辯解反覆，雖至本院
    審理時終能坦承犯行，然考量被告迄今未對被害人家屬為任
    何賠償，告訴代理人於原審審理時陳稱：被告雖稱要和解，
    但其提出的和解金是0元，所以根本無法和解，我們真的不
    認為被告知道他自己錯了等語（見原審卷第170頁），可知
    被害人家屬對被告行為及犯後態度均難以諒解，實難認被告
    犯罪後態度良好，亦未見悔悟之意；兼衡被告自陳國中肄業
    之智識程度、入監前從事粗工、未婚、育有一子之家庭生活
    狀況（見本院卷第265頁）等一切情狀，改量處如主文第2項
    所示之刑。
  ㈡有刑法第19條第2項及第20條之原因，其情狀足認有再犯或有
    危害公共安全之虞時，於刑之執行完畢或赦免後，令入相當
    處所，施以監護。但必要時，得於刑之執行前為之，刑法第
    87條第2項定有明文。查本件被告疑似安非他命引發之重鬱
    症，已如前述，且依前揭精神鑑定報告內容謂：被告犯罪行
    為與吸食安非他命關係密切，根據過往之經驗，被告只要離
    開拘束性場所未幾即開始使用安非他命，缺乏斷離毒友聯繫
    之決心，也未意識到吸食安非他命對於其行為、生活及他人
    之戕害，建議刑後須於適當處所持續戒除安非他命，戒除時
    間愈長愈佳（查監護處分最長5年），以防再犯等語（見本
    院卷第231、233頁）。斟酌本件被告前已多次因施用毒品出
    入監所，已如前述，顯見其自制力薄弱，倘未根本滌除犯罪
    之原因，顯有再犯及危害公共安全之潛在危險性。而監護處
    分係改善行為人潛在犯罪危險性格，期能滌除犯罪之原因，
    資為預防未來犯罪，達成保護社會安全之目的。被告上開精
    神症狀如未經妥適治療，縱發病因子暫時潛伏，亦容易受誘
    發而一再發病，循環不已，且病況會越趨嚴重，被告本案之
    行為又極具危險性，自有於其刑之執行完畢或赦免後，再採
    取特別預防措施之必要，由適當處所給予治療、評估，此等
    功能非監獄行刑所能取代。本件唯有採刑罰及監護雙軌並行
    ，使罰當其罪，以契合社會之法律感情，又能確實給予被告
    治療、矯正，俾使被告健康復歸社會共同體，社會安全始能
    獲得保障，故有施以監護之必要。爰依刑法第87條第2項規
    定，諭知於刑之執行完畢或赦免後，令入相當處所，施以監
    護5年。
  ㈢而被告所用以犯案之水果刀1支，為供被告犯罪所用之物，惟
    並未扣案，亦難認現仍存在而尚未滅失，執行上也有困難，
    爰不予宣告沒收。又扣案之沾血上衣、外套、牛仔褲各1件
    ，雖皆屬被告於行為當時所穿著之衣物，然僅屬本案之物證
    ，尚非違禁物或供本案犯行所用之物；而扣案之安非他命吸
    食器1個及被害人之配偶陳玲所有之手機1支，亦均難認與被
    告之殺人犯行有何關聯，爰均不予宣告沒收，併此敘明。
據上論斷，應依刑事訴訟法第369條第1項前段、第364條、第299
條第1項前段，判決如主文。
本案經檢察官郭千瑄提起公訴，檢察官曾文鐘到庭執行職務。
中    華    民    國    109   年    3     月    11    日
                  刑事第十五庭  審判長法  官  劉興浪
                                      法  官  陳信旗
                                      法  官  林怡秀
以上正本證明與原本無異。
如不服本判決，應於收受送達後20日內向本院提出上訴書狀，其
未敘述上訴之理由者並得於提起上訴後20日內向本院補提理由書
（均須按他造當事人之人數附繕本）「切勿逕送上級法院」。
                                      書記官  陳采薇
中    華    民    國    109   年    3     月    12    日
附錄：本案論罪科刑法條全文
中華民國刑法第271條
（普通殺人罪）
殺人者，處死刑、無期徒刑或10年以上有期徒刑。
前項之未遂犯罰之。
預備犯第1項之罪者，處2年以下有期徒刑。